【裁判字號】    90,台上,7610
【裁判日期】    901213
【裁判案由】    殺人
【裁判全文】
最高法院刑事判決                                九十年度台上字第七六一○號
    上  訴  人  甲○○
右上訴人因殺人案件，不服台灣高等法院中華民國九十年十月二日第二審更審判決（
九十年度上重更(一)字第三六號，起訴案號：台灣台北地方法院檢察署八十九年度偵字
第一九○六二號），提起上訴，本院判決如左：
    主  文
上訴駁回。
    理  由
本件原判決認定上訴人甲○○係自幼瘖啞之人，於民國八十九年九月六日下午五時四
十分許，至台北市○○街一四三號六樓簡章煥、李芬夫婦住處造訪，並共進晚餐，
至同日下午六時四十分許，上訴人隨同簡章煥夫婦及女兒簡嘉怡出門，下樓後，上訴
人稱要如廁，乃與李芬折返六樓。上樓後，上訴人因李芬質問何以未清償借款債
務，而與李芬發生爭執，惱羞成怒，以殺人之犯意，持其所有隨身攜帶之水果刀一
把，刺殺李芬頭、頸部等要害，致李芬受有（一）右前額眉稍擦傷一處，約一點
五公分，（二）右下頷自外向中央斜下之銳器劃傷，長五點五公分、深一公分，（三
）右頸部有與前述（二）之傷害水平之相類似銳器劃傷，長五公分、深零點五公分，
（四）頸根部胸鎖關節上方，方向由左向右斜走之銳器刺傷，長二點五公分，單刃刃
部向下，深達體腔，其創徑同時向右下直走，切斷右頭臂動脈與其同名靜脈達於右肺
肺尖，創徑約十公分，肺尖位置有利器穿刺傷口約零點五公分之傷勢，因右頭臂動脈
切斷造成大量出血休克死亡。而等候在外之簡章煥，見樓上家中燈火熄滅，無人下樓
，乃於同日下午七時許，與簡嘉怡一起上樓察看，因大門遭反鎖無法進入，經敲門、
按鈴（閃光式），上訴人仍拒不開門。簡章煥繼續敲撞，上訴人始於同日下午七時十
分許開門，並佯作無事，招手叫簡章煥入內，於簡章煥開燈，發現李芬倒臥血泊中
，驚嚇不及反應之際，基於殺人之同一概括犯意，以水果刀刺殺簡章煥頸部，致簡章
煥受有右下頸部裂傷約二公分乘一公分乘零點八公分，經簡章煥閃躲格擋，未發生死
亡之結果。上訴人見殺死李芬，大禍已成，刺殺簡章煥未果，乃以水果刀刺頸自殺
，受有下咽部及喉部穿刺傷等傷害，經簡章煥阻止，而自殺未遂。簡章煥在阻止搶奪
上訴人水果刀時，左手食指裂傷一點五公分乘零點五公分乘零點五公分。嗣經據報到
場之警察當場逮捕上訴人，並扣得其所有供行兇所用之水果刀一把等情，係以上開事
實，經訊之上訴人雖坦承有於前揭時地，先後與李芬、簡章煥發生爭執之行為，但
矢口否認有殺人犯行，辯稱：伊並未積欠簡章煥債務，當日上樓如廁後，因李芬誤
會，責問欠債之事，而發生爭執，乃取簡家現場桌上之水果刀，擬以自殺方式，向李
芬證明其所積欠債務已經還清，於爭執拉扯中，誤刺李芬，致李芬死亡，至於
簡章煥所受之傷害，係因簡章煥與伊搶刀拉扯所致，並未刺殺簡章煥云云。惟查：上
開李芬被殺之事實，迭據告訴人簡章煥於警訊、偵查及法院審理中，指訴綦詳。上
訴人於偵查中也書寫自白書，坦承一時糊塗，失去理智殺人，已經後悔等語（見偵查
卷第三十九頁）。又李芬因被刀刺殺，受有前揭傷害，並因右頭臂動脈切斷造成大
量出血休克死亡，業經檢察官督同法醫相驗屍體明確，有勘驗筆錄、相驗屍體證明書
、驗斷書在卷可按，並經法務部法醫研究所法醫師解剖鑑定李芬遺體，制有（）
法醫所醫鑑字第一一○七號法務部法醫研究所鑑定書附卷足憑。上訴人就李芬所受
之傷害，雖辯稱係其與李芬爭執扭打中所致，非刻意殺人；或稱係與李芬拉扯間
，二人一起跌倒，水果刀刺到其頸部，其將刀子拔出時，不小心刺到李芬云云。然
李芬之致命傷，深達體腔，其他另有深約一公分及零點五公分之傷害，若僅單純扭
打或單純將刀拔出，何至有該等傷勢？且觀李芬有四處刀傷，或在頭部，或在頸部
，或深達體腔，均屬人身之要害。上訴人以鋒利之水果刀，刺殺李芬之要害，用刀
之猛，刺殺之深，不僅非出於偶然或拉扯之舉，更足證明上訴人殺人之意甚堅。其有
殺人之故意，已極灼然。另關於簡章煥被殺害未遂部分，亦經簡章煥於警訊及審理中
指訴歷歷，核與現場目擊證人簡嘉怡所述情節相符。又簡章煥受有右下頸部裂傷約二
公分乘一公分乘零點八公分之事實，亦有台北市古亭龍生醫院診斷證明書在卷可核（
見相驗卷宗第三十七頁）。上訴人亦不否認簡章煥受有該等傷害，雖辯稱係因簡章煥
發現李芬倒在地上，出手打伊，伊始持刀與簡章煥發生爭執，雙方於爭執中均有受
傷，非有意刺殺簡章煥云云。然當時在樓下久候之簡章煥，發現樓上家中燈火熄滅，
未見其妻李芬與上訴人下樓，乃與簡嘉怡上樓察看，因大門遭反鎖無法進入，經敲
門、按鈴（被害人及告訴人均為瘖啞人，家中電鈴為閃光式），上訴人仍拒不開門，
經簡章煥繼續敲撞，不得已於同日下午七時十分許始開門，並佯作無事，招手叫簡章
煥入內，迨簡章煥開燈，乍見李芬倒臥血泊中，受驚嚇不及反應，正擬質問上訴人
時，上訴人即持水果刀，朝簡章煥右頸部刺殺之事實，迭據簡章煥堅指不移，並經證
人簡嘉怡於警訊時證明屬實（見相驗卷第十、十一頁）。上訴人雖另辯稱室內燈光係
伊與李芬爭執、拉扯中碰到開關所致；於簡章煥敲門、按鈴時，即前往開門，因門
栓卡住，未能及時開啟云云。然簡章煥家中鐵門，門栓並未損壞，有現場勘驗編號第
十三、十四號照片可按，可輕易開啟；又李芬倒臥之客廳電燈開關，距地面有一百
二十公分，開關正下方放置有沙發一張，有現場勘驗編號第十五號照片及簡章煥所提
之照片可按（附於原審上訴卷），對照勘驗現場之各照片所示之血跡之位置，集中在
前述沙發右前方之地上，沙發上並無明顯之血跡或污跡之事實，足見上訴人所辯室內
燈光係伊與李芬爭執、拉扯中碰到開關所致，顯與事實不符。且上訴人於警訊時供
稱﹕「因事情發生很突然，我心情很亂，所以把燈關掉」（見偵卷第八頁正面），更
可證所辯拉扯中碰到開關云云，為虛偽不實之詞。再徵諸簡章煥稱，上訴人於開門讓
其進屋後，旋將門關上（見原審九十年四月十六日筆錄第三頁）及上訴人於簡章煥驚
嚇不及反應，欲質問之際，即遭上訴人自後持刀刺殺頸部要害，亦足證上訴人確有殺
害簡章煥之故意。上訴人嗣持水果刀刺自己頸部，欲自殺，經簡章煥制止而不遂，為
現場之簡章煥、簡嘉怡證明在卷（見相驗卷第七頁反面、第十一頁）。上訴人於警訊
也坦承原本要自殺，為簡章煥所制止（見相驗卷第二十四頁）。足證上訴人見殺害李
芬大禍已成，刺殺簡章煥未果，圖自殺以了結之心態及反應。上訴人雖稱扣案之水
果刀，非其所攜帶，而係隨手在簡章煥家中取得云云。然扣案之水果刀，經檢察官於
偵查中分別提示予上訴人之同居人邱百川，及經常出入上訴人家中之友人詹瑞興當庭
辨認結果，均證稱確係上訴人家中所有（見偵卷第六十三頁背面、第六十五頁正面）
；證人邱百川更指上訴人家中之水果刀已不見了（見偵卷第二十六頁反面）；即上訴
人亦自承其家中有一把與扣案水果刀相同之刀子等語（見偵卷第十頁反面），而簡章
煥陳稱，其家中並無該水果刀等語，是本案行兇所用之水果刀確係上訴人所有，應可
認定。上訴人另辯稱，其前雖曾向簡章煥借錢，惟已還清云云。然此為簡章煥所堅決
否認，上訴人就其已還清欠債，並不能提出證明。而簡章煥提出上訴人欠債交付案外
人王德裕、陳飛彪所簽發，由上訴人背書之支票二紙附卷可按（見偵卷第三十二、三
十三頁，本院九十年五月十一日勘驗筆錄），足證上訴人確有積欠債務尚未清償。至
上訴人所舉證人詹瑞興雖稱，上訴人曾告知已將錢還給簡章煥云云。然詹瑞興亦稱，
未見上訴人還錢予簡章煥等語（見原審九十年五月十一日筆錄第四頁）。詹瑞興所言
，係傳聞上訴人之證詞，不足為上訴人有利之證明。至簡章煥指稱與其妻李芬召集
互助會，當天收有會款，上訴人來家中，並攜有汽油，應屬謀財害命云云。然此為上
訴人所堅決否認，辯稱：當時家中機車沒油，先買汽油順道至上訴人家中等語。按犯
罪事實應依證據認定。本件告訴人及其妻財物並未短少，為告訴人陳明在卷。雖上訴
人攜有汽油，惟未使用，經調查證據之結果，並無任何證據足以認定上訴人當時有謀
財害命、強盜財物或滅跡焚屍之動機與行為。告訴人此部分所述，尚屬個人推測之詞
。因認上訴人之犯行罪證明確洵堪認定，為其所憑之證據及理由，並指駁上訴人之辯
解。核上訴人殺害李芬、簡章煥之犯行，係犯刑法第二百七十一條第一項殺人既遂
及同條第二項、第一項之殺人未遂罪。上訴人已著手殺害簡章煥，惟未發生死亡之結
果，為未遂犯。其先後二次殺人犯行，時間密接，方法相同，且犯構成要件相同之罪
名，顯係基於概括之犯意反覆為之，應論以連續殺人既遂罪，並依法加重其刑（法定
本刑死刑及無期徒刑部分，不得加重）。上訴人係自幼瘖啞人，其所受教育、學習、
成長環境及人格養成等，均遜常人，爰依刑法第二十條規定減輕其刑，與前開加重部
分，應先加後減之。因而撤銷第一審不當之判決，援引刑法第二百七十一條第一項、
第五十六條、第二十條、第三十七條第一項、第三十八條第一項第二款，並審酌上訴
人罔顧人命，受被害人招待晚餐，不知感恩，僅為細故，即起意在被害人家中將其殺
害，冷酷殘忍，且連續刺殺被害人、告訴人，手段血腥橫暴，社會道德淡薄，犯罪後
悔意不深等一切情況，判處無期徒刑，並依法宣告褫奪公權終身，以資懲儆，並昭炯
戒。扣案之水果刀一把，係上訴人所有，供犯罪所用之物，依法諭知沒收。至扣案之
汽油，並非刑法第三十八條第一項第一款所規定違禁物，又無積極證據足以證明上訴
人另有預備或著手於放火滅跡、滅屍等犯罪行為，不得為沒收之諭知，亦予說明。經
核於法尚無違誤。上訴意旨仍執前詞，對原審認事採證職權之適法行使，任意指摘，
非有理由，應予駁回。
據上論結，應依刑事訴訟法第三百九十六條第一項，判決如主文。
中      華      民      國     九十     年     十二     月     十三     日
                              最高法院刑事第九庭
                                  審判長法官  莊  登  照
                                        法官  洪  明  輝
                                        法官  黃  一  鑫
                                        法官  魏  新  和
                                        法官  林  秀  夫
      右正本證明與原本無異
                                              書  記  官
中      華      民      國     九十     年     十二     月     二十     日


司法院資訊處製作；財團法人民間司法改革基金會備份。
